【裁判字號】    89,上更(一),400
【裁判日期】    890622
【裁判案由】    偽造文書等
【裁判全文】
臺灣高等法院刑事判決                        八十九年度上更(一)字第四號
    上  訴  人  台灣桃園地方法院檢察署檢察官
    上  訴  人
    即  被  告  乙○○○
    選任辯護人  曾孝賢
                康文毅
右上訴人因偽造文書等案件，不服台灣桃園地方法院八十六年度訴字第二九七號中華
民國八十六年九月九日第一審判決（起訴案號台灣桃園地方法院檢察署八十六年度偵
字第七一八號），經判決後由最高法院第一次發回更審，本院判決如左：
    主  文
原判決撤銷。
乙○○○連續意圖為自己不法之所有，以詐術使人將本人之物交付，處有期刑拾月。
    事  實
一、乙○○○自民國（下同）八十四年二月起，召集互助會，自任會首，招攬戊○○
    、丁○○、甲○○等二十一人為會員，每會新台幣（下同）三萬元，會期自八十
    四年三月十日起至八十六年二月十日止，每月十日在桃園市○○路十號二樓開標
    。其中綽號「佳惠」及「何太太」二名原答應參加，事後或因不在桃園，或經濟
    因素要求退會而由乙○○○承接，乙○○○竟起意圖為自己不法之所有之概括犯
    意，以隱瞞該情不告知會員其已承接該會而利用「佳惠」及「何太太」二人之名
    義收繳首會款、標取會款之詐術，使戊○○、丁○○、甲○○、丙○○（下稱戊○○等四人）等二十二人，陷於錯誤而加入其召集互助會。嗣乙○○○即連續於
    八十四年五月十日第三會，及八十四年九月十日第七會，分別以標息新台幣（下
    同）二千五百元至三千元不等，標得金額（內標），均使戊○○等四人陷於錯誤
    而各自繳交其當月會款，計第三會以「佳惠」名義標得六十萬六千元，第七會以
    「何太太」名義標得五十九萬八千一百元。嗣於第十一會起停會後，戊○○等人
    始查悉被騙。
二、案經戊○○等人訴由臺灣桃園地方法院檢察署檢察官偵查起
    理  由
壹、有罪部分：
一、右揭犯罪事實，業據被害人戊○○（偵卷第二頁；原審卷第四十九頁背面、第五
    十頁）、丁○○（偵卷第二頁）、甲○○（偵卷第二頁；原審卷第三十一頁）、
    丙○○（偵卷第二頁、第二十一頁背面；原審卷第二十九、三十一頁 )等四人指
    訴相符，此外並有互助會員簿三本在卷可資佐證（偵卷第五、六頁；原審卷第十
    九、二十頁之間、第三十七頁）。
二、又右揭犯罪事實，關於綽號「佳惠」及「何太太」二名原答應參加，事後或因不
    在桃園，或經濟因素要求退會，被告乙○○○即利用「佳惠」及「何太太」二人
    之名義，收繳首會款、標取會款之事實，業據被告乙○○○坦承不諱( 原審卷第
    五十八頁、第七十六頁背面至七十七頁 )。告訴人甲○○藝名亦同為「薇薇」，
    故該「薇薇」始將藝名改為「佳惠」等情，亦據告訴人甲○○供承無訛（詳原審
    卷第三十二頁正面），足見被告所言「薇薇」（嗣改為佳惠）者，確有其人。又
    「何太太」係何朱美女，業據被告於原審初次調查時供承明確（原審卷第十七頁
    ），而何朱美女於本院調查時到庭供稱伊原參加被告之互助會一會，但收款時，
    因經濟困難無力繳納，乃要求被告有能力自己吃下來等語（詳本院八十七年一月
    十五日調查筆錄），並經何太太鄰居之證人鍾金蓮到庭結證內容：「當時我在何
    家看電視，有看到被告在何太太家要收會錢，但何太太說，他做生意不好，沒錢
    可支付會錢，叫被告承受」等語相符（詳本院八十六年十二月十一日調查筆錄）
    ，堪認「何太太」亦確有其人。是被告乙○○○辯稱：綽號「佳惠」及「何太太
    」二名原答應參加，事後或因不在桃園，或經濟因素要求退會云云，尚非不實，
    其自始固非有意詐騙戊○○等人，但查，會首若尚兼會員時，其召集之互助會通
    常較為不穩，按諸常情，一般人此際皆會考量是否加入為會員，以免被倒會。故
    被告於「佳惠」及「何太太」二人退會後，理應即將該情形告知會戊○○員等人
    ，俾使會員有決定是否加入為會員之機會，但其竟利用「佳惠」及「何太太」退
    會機會，隱瞞該情利用「佳惠」及「何太太」二人之名義，收繳首會款及標取會
    款，致使戊○○等人陷於錯誤而加入其召集互助會，並於乙○○○以「佳惠」及
    「何太太」二人之名義標會時，使戊○○等人陷於錯誤而各自繳交其當月會款，
    而被告所起該會復不能持續完會，雖其續繳死會款畢竟還是中途倒會，可見會首
    若尚兼會員時，其會必不穩，被告明知而故為，其有詐欺犯意甚明。綜上各節所
    述，本件此部分事證明確，被告犯行洵堪認定。
三、核被告所為係犯刑法第三百三十九條第一項之詐欺罪。其詐取首會款後，復先後
    多次標會詐取會款，時間接近，所犯罪名相同，顯係基於概意犯意反覆為之，應
    依連續犯論以一罪，並加重其刑。此部分原審認被告不成立詐欺罪，而認係成立
    刑法第二百十六條行使第二百二十條以第二百十條論之偽造準私文書罪，固非無
    見，惟本次最高法院發回意旨指明(八九台上字第二二八四號)：以被告戊○○於
    承受「佳惠」及「何太太」名義之會後，以原會員「佳惠」及「何太太」二人名
    義標會，只載利息並未於標單上記載「佳惠」及「何太太」姓名，自不得謂被告
    有偽造及行使準私文書犯行等語，且「佳惠」、「何太太」之會已由被告承接，
    法律上有權使用其姓名，雖未告知會員詐使人入會並收會款，但應無準偽造文書
    行為，是原判決即有違誤，應由本院予以撤銷改判。爰審酌被告犯罪動機、目的
    、手段、所生之危害及犯後之態度等一切情狀，量處如主文第二項所示之刑，以
    示懲儆。至上開偽造文書部分，因公訴人認與詐欺有裁判上一罪關係，爰不另為
    無罪諭知，合此敘明。
貳、其餘不另為無罪判決部分：
一、公訴意旨另以：乙○○○基於意圖為自己不法所有之概括犯意，明知其無支付能
    力，竟自八十四年二月起，佯集自八十四年三月十日至今八十六年二月十日，每
    會新台幣（下同）三萬元，每月十日桃園市○○路十號二樓開標之互助合會致使
    戊○○、丁○○、甲○○、丙○○（下稱戊○○等四人）等二十二人先後入會繳
    款。復以開店及「伊有大片土地足償」虛取信任，連續致使以下均信以為真，陷
    於錯誤而於（一）八十四年三月及九月，在戊○○之桃園市○○路三三０巷二號
    四樓住處詐借四十萬元及十餘萬元並合併簽立八十五年四月二十五日期、面額六
    十萬元之支票一紙。（二）八十四年三月及五月，在丁○○之桃園市○○○街九
    號四樓住處詐借五十萬元及二十萬元並合併簽立八十五年三月二十五日期、面額
    七十萬元之支票一紙。（三）八十五年二月在甲○○之桃園市○○路一二五九巷
    六─三號住處詐借二十萬元，並簽立八十五年四月十三日期之同額支票一紙。再
    於前揭起會不詳時間至八十五年二月十日左右期間，偽冒至少一名會員名義偽填
    標單得標，詐取該期會款，足生損害於各該會員，迄八十五年三月十日該期會員
    李琍如得標後，竟猶赴收部份會款旋即潛匿不明，上述各票復均屆遭退票，被害
    人戊○○等人始悉受騙上情，因認被告另涉有刑法第二百十六條、第二百十條行
    使偽造私文書罪、第三百三十九條第一項詐欺取財罪嫌。
二、按犯罪事實應依證據認定之，無證據不得推定其犯罪事實，又不能證明被告犯罪
    者，應諭知無罪之判決，刑事訴訟法第一百五十四條、第三百零一條第一項定有
    明文。所謂認定犯罪事實之證據，係指足以認定被告確有犯罪行為之積極證據而
    言，該項證據自須適合於被告犯罪事實認定，始得採為斷罪資料。又苟未能發現
    相當證據，或證據不足以證明，自不能以推測或擬制之方法，以為裁判基礎，亦
    分別有最高法院二十九年度上字第三一０五號及同院四十年度台上字第八六號判
    例意旨可資參照。按刑法第三百三十九條第一項詐欺罪之成立，以意圖為自己或
    第三人不法之所有，施用欺罔之詐術手段，使人陷於錯誤而將本人或第三人之物
    交付為要件。
三、訊據上訴人即被告乙○○○雖坦承以其所簽發之支票向戊○○、甲○○、丁○○
    、丙○○等借款。惟堅決否認有何詐欺犯行，辯稱︰和涂、游、蘇、黃四女長期
    有借貸關係，當初是投資餐廳才向四位借錢，且有付利息，後來因為被生意不好
    ，週轉不靈，才無法還錢，並無詐欺之意思。又伊並無冒名標會，當初是戊○○
    即綽號婉玉借伊標會；另伊只承接「何太太」「佳惠」二人名義之會，並無偽填
    其他人姓名標會云云。
四、經查：
(一)戊○○即綽號婉玉之互助會係標得後再借給被告，並非被告冒名得標，業據證人
    戊○○具結證述（見原審卷第四十九頁背面)。
(二)被告自八十一年起即與戊○○有金錢借貸關係，且戊○○自八十一年起即參加被
    告乙○○○所招之互助會，在八十四年時戊○○標得互助會四十萬元後，乃被告
    收集所有會錢送至涂女處所後，才向涂女借貸此款項，而被告亦將所借得之金錢
    ，投入餐廳經營，業據證人戊○○於八十六年五月十三日訊問時供述在卷（原審
    卷第四十九頁背面）。
(三)至「佳惠」及「何太太」均是入會後始（原判決誤書為「使」）要求退會，惟會
    單早已發出，難以更改，故被告於招會之初，原非有意詐欺( 其後始起意欺，詳
    有罪部分理由)。
(四)被告自八十二年起即與甲○○有金錢上之往來，雙方有借有還，存在長期之借貸
    關係，亦經證人甲○○於原審八十六年四月十八日調查時陳述在卷（原審卷第二
    十九頁背面）。
(五)另被告與丁○○雙方已有三、四年之金錢借貸關係，而此次所欠之七十萬元，乃
    是慢慢累積而成，並非一次所借，而被告之前所借之錢均有還信用很好，所以才
    繼續借錢給被告，業據丁○○於原審八十六年四月十八日調查時陳述在卷（原審
    卷第三十頁）。綜上所述，被告長期與蘇、游、涂三女有借貸關係，先前之借貸
    均有返還，系爭所借之錢，被告用於投資餐廳業據涂女陳述在卷，後來被告因經
    濟不景氣餐廳週轉不靈，始無法返還積欠涂、游、蘇三人之借款，是告訴人等長
    期與被告有金錢借貸關係，信任被告之信用，始借款予被告，並非乙○○○使用
    詐術使告訴人陷於錯誤而交付之，自不得因被告事後未如期返還，遽認被告於借
    款之初，即有詐欺故意及不法意圖。是本件此部分純屬民事糾葛，顯與前開詐欺
    罪構成要件未合，告訴人宜另循民事訴訟程序救濟之。而戊○○之互助會，是其
    借予被告標得，並非被告冒名得標，另查無被告偽冒他人至少一人名義標會情事
    ，此部分並無偽造文書之行為。此外復查無其他積極證據足資證明被告有此部分
    詐欺及此部分偽造文書犯行，自不能證明被告犯罪，惟公訴人認此部分犯行與前
    揭有罪事實，有牽連犯及連續犯裁判上一罪之關係，爰不另為無罪之諭知。
據上論斷，應依刑事訴訟法第三百六十九第一項前段、第三百六十四條、第二百九十
九條第一項前段，刑法第五十六條、第三百三十九條第一項，罰金罰鍰提高縹準條例
第一條前段，判決如主文。
本案經檢察官沈明倫到庭執行職務。
中     華     民     國    八十九   年       六       月     二十二     日
                            臺灣高等法院刑事第九庭
                                 審判長法  官  李  文  成
                                       法  官  周  盈  文
                                       法  官  官  有  明
右正本證明與原本無異。
被告不得上訴。
檢察官如不服本判決應於收受送達後十日內向本院提出上訴書狀，其未敘述上訴之理
由者並得於提起上訴後十日內向本院補提理由書（均須按他造當事人之人數附繕本）
。
                                       書記官  顧  哲  瑜
中     華     民     國    八十九   年       六       月     二十三     日
附錄：本判決論罪科刑法條全文
刑法第三百三十九條：
意圖為自己或第三人不法之所有，以詐術使人將本人或第三人之物交付者，處五年以
下有期徒刑、拘役或科或併科一千元以下罰金。
以前項方法得財產上不法之利益或使第三人得之者亦同。
前二項之未遂犯罰之。


司法院資訊處製作；財團法人民間司法改革基金會備份。
